---
title: "Reporte de las comunas chilenas con mayor tasa de defunciones en el 2017"
date: "`r Sys.Date()`"
author: "Esteban Rucán"
output:
  rmdformats::readthedown:
    highlight: kate
---

```{r setup, include=FALSE, cache=FALSE}
require(knitr)
require(rmdformats)
require(gghighlight)
require(ggsflabel)
require(tidyverse)
require(DT)
require(roperators)
require(sf)

# Global options
options(max.print='75')
opts_chunk$set(echo=FALSE,
               prompt=FALSE,
               tidy=TRUE,
               comment=NA,
               message=FALSE,
               warning=FALSE,
               fig.align="center")
opts_knit$set(width=75)
```

```{r LOAD WORKSPACE}
load(here::here("codigo", "exploraciones", "environment", "environment.RData"))
```

# Resumen

# Introducción

# Metodología

# Información de defunciones a nivel nacional

Con el fin de analizar las defunciones en Chile desde una perspectiva completa hasta algo más detallado, primero estudiaremos a nivel nacional como es la tasa de mortalidad. Recordatorio de que el análisis se realizó en el año 2017. Es importante mencionar que la tasa de mortalidad es entendida como la cantidad de defunciones cada 100.000 personas en la zona estudiada.

```{r T.M. BY REGION}
defunciones_por_region %>% datatable(class = "cell-border stripe") 
```
<center>
<p>Tabla 1: Tasa de Mortalidad por Región</p>
</center>


Tal como se logra apreciar en la Tabla 1, la región de Los Ríos es la que presentó mayor tasa de mortalidad en el año de estudio. En cambio, la menor tasa de mortalidad la presenta la región de Tarapacá.

# Información de defunciones según región

A continuación, se mostrarán las regiones donde se vió una mayor tasa de mortalidad durante el estudio. Para cada región se exhibirá una visualización general, una visualización específica de las comunas de la región con mayor tasa de mortalidad, junto con una tabla con los mimos datos del punto anterior. 


## Región del Maule 

Ahora se enseñará un mapa con la tasa de mortalidad a nivel regional.

```{r echo = FALSE}
regiones[[7]]$grafico_compl
```

En esta región, las tasas de defunción son altas, y se destacan principalmente las comunas costeras.

El siguiente mapa destaca las comunas que tienen una mayor tasa de mortalidad en la región.

```{r}
regiones[[7]]$grafico_quant
```

A partir del mapa anterior es posible evidenciar 2 grupos, ubicados en la zona oeste del mapa, en particular destaca la comuna de Curepto.

La siguiente tabla muestra las comunas que aparecen en el gráfico anterior con más detalle, incluyendoo defunciones, población y tasa de mortalidad.

```{r}
regiones[[7]]$comunas_region %>% datatable(class = "cell-border stripe")
```
<center>
<p>Tabla 2: Tasa de Mortalidad en las comunas destacadas de la región</p>
</center>


Como se observa en la Tabla 2, hay 5 comunas de esta región que presentan una tasa de mortalidad considerable (mayor a 800), por lo que encuentro necesario prestar atención a esta región para tomar las medidas necesarias.

## Región de la Araucanía

En el caso de la región de la Araucanía también se aprecia una alta tasa de mortalidad en algunas comunas. El siguiente mapa muestra la visión global en esta región


```{r echo = FALSE}
regiones[[9]]$grafico_compl
```

Como se observa, existe una concentración de tasa de mortalidad alta en la zona noroeste del mapa. Cabe señalar que el resto de las comunas están por sobre la media nacional. Ahora veamos un mapa de las comunas con mayor tasa de mortalidad en la región. En el caso del análisis por región, el siguiente mapa identifica las comunas con la mayor tasa de mortalidad en la Araucanía.


```{r}
regiones[[9]]$grafico_quant
```

En este mapa se destacan a 3 comunas aledañas: Traiguen, Galvarino y Ercilla, que presentan una tasa de mortalidad bastante alta. En la siguiente tabla se encuentra el detalle de la tasa de mortalidad por comuna en la región.

```{r}
regiones[[9]]$comunas_region %>% datatable(class = "cell-border stripe")
```
<center>
<p>Tabla 3: Tasa de Mortalidad en las comunas destacadas de la región</p>
</center>

Como se observa, la tasa de mortalidad de las regiones anteriormente mencionadas es muy alta y se encuentra por sobre la media nacional.

## Región de los Lagos

Como veremos en el siguiente mapa de la región, Los Lagos también presenta una tasa de defunción alta.


```{r echo = FALSE}
regiones[[10]]$grafico_compl 
```

La zona norte es la que presenta mayor tasa de mortalidad. En general, se puede ver que la tasa de defunciones es bastante variada. En el mapa de a continuación, se podrá apreciar una visualización de las comunas con mayor tasa de mortalidad en la región.


```{r}
regiones[[10]]$grafico_quant
```

Gracias a este mapa, podemos ver que las comuna de San Juan de la Costa, Puqueldon y Quinchao tienen una tasa de mortalidad muy elevada. En la siguiente tabla se puede apreciar con mayor detalle las comunas con tasa de defunción alta.

```{r}
regiones[[10]]$comunas_region %>% datatable(class = "cell-border stripe")
```

<center>
<p>Tabla 4: Tasa de Mortalidad en las comunas destacadas de la región</p>
</center>

Es posible apreciar en la Tabla 4 que las tasas de mortalidad son muy altas en estas comunas, se puede hacer especial énfasis a Quinchao, que tiene una tasa de mortalidad sobre 1000 personas por cada 100000 habitantes.

## Región Metropolitana

A continuación se mostrará el mapa de la Región Metropolitana (RM) para apreciar generalmente la tasa de defunción de cada comuna, en este caso se omitieron algunas comunas periféricas para que se visualize mejor la ciudad de Santiago.

```{r echo = FALSE}
regiones[[13]]$grafico_compl
```
Se puede apreciar que las comunas con mayor tasa de mortalidad pertenecen a la zona céntrica de la RM, sin embargo la comuna más central (Santiago Centro), presenta una tasa de mortalidad más baja en comparación a las comunas aledañas. La gráfica de a continuación, resalta solo las comunas con tasa de defunción alta.


```{r}
regiones[[13]]$grafico_quant
```

En este mapa se logra evidenciar que toda las comunas resaltadas, excepto Providencia, pertenecen a estratos sociales medios-bajos. El lector puede ver más detalles sobre estas comunas en la siguiente tabla.


```{r}
regiones[[13]]$comunas_region %>% datatable(class = "cell-border stripe")
```
<center>
<p>Tabla 5: Tasa de Mortalidad en las comunas destacadas de la región</p>
</center>


La tabla anterior nos permite observar que si bien las tasas de mortalidad de la región son altas, no lo son tanto como en las regiones anteriormente señaladas.

## Región del Ñuble

La siguiente visualización permite hacer dar cuenta de las tasas de defunción en la región del Ñuble.


```{r echo = FALSE}
regiones[[16]]$grafico_compl
```
Esta visualización nos informa que hay una tasa de mortalidad bastante variada a lo largo de la región de estudio, además aparentemente no es posible señalar una tendencia. Hay una comuna que destaca en particular, que esta en la zona costera de la región, y que tiene una tasa de mortalidad sobresaliente comparada al resto. A continuación, se exhibe un mapa donde se puede observar a las comunas con mayor tasa de mortalidad.


```{r}
regiones[[16]]$grafico_quant
```
Podemos ver como destaca Ranquil por sobre el resto en este mapa. Sin embargo vemos que zonas ubicadas en el sector occidente de la región tienen una tasa de mortalidad alta. En la siguiente tabla se muestran más detalles sobre estas comunas.


```{r}
regiones[[16]]$comunas_region %>% datatable(class = "cell-border stripe")
```
<center>
<p>Tabla 6: Tasa de Mortalidad en las comunas destacadas de la región</p>
</center>


La Tabla 6 nos permite observar que hay tres comunas con tasa de mortalidad muy elevada, podemos ver que hay diferencias a nivel de población en cada comuna.

# Causas de defunciones en las comunas con alta tasa de mortalidad

Se estudió con mayor detalle las comunas de territorio nacional con mayor tasa de mortalidad. Para ello, se utilizó la siguiente tabla.

```{r}
defunciones_comuna %>%
    datatable(class = "cell-border stripe")
```
<center>
<p>Tabla 7: Comunas con mayor tasa de defunciones a nivel país</p>
</center>


En la Tabla 7 se hace evidente que hay seis comunas a nivel nacional con una tasa de mortalidad por sobre 1000. Debido a esta alta tasa de mortalidad, se decidió hacer un análisis en profundidad sobre ellas.

## Quinchao

La siguiente tabla muestra la cantidad de defunciones y la edad media de las personas que fallecieron según el tipo de enfermedad en Quinchao.

```{r}
quinchao %>% datatable(class = "cell-border stripe", rownames = FALSE)
```
<center>
<p>
Tabla 8: Tipos de enfermedades que conllevaron a defunciones en la comuna
</p>
</center>


Las enfermedades relacionadas con el sistema circulatorio fueron notoriamente las mayores causantes de defunciones en Quinchao. Además, se encontró que hay tres categorías causantes de defunciones que tuvieron media de 66 años o menos. En la tabla que se aprecia a continuación se muestra las principales enfermedades que desembocaron en una defunción en la comuna.


```{r}
detalle_quinchao %>% datatable(class = "cell-border stripe", rownames = FALSE)
```
<center>
<p>
Tabla 9: Enfermedades que conllevaron a defunciones en la comuna
</p>
</center>


En la tabla anterior es posible inferir que la ingesta de alcohol es muy alta en la comuna, ya que la enfermedad alcohólica del hígado es la principal causa de muerte. Además, es la enfermada que tiene edad media de defunciones más baja, alcanza los 53 años, por lo que la gente que fallece por esta enfermedad es relativamente joven.n.

## Ranquil

Siguiendo con el análisis de cada comuna, veamos una tabla con las categorías de para el caso de Ranquil, una de las zonas con mayor tasa de defunción.

```{r}
ranquil %>% datatable(class = "cell-border stripe", rownames = FALSE)
```
<center>
<p>
Tabla 10: Tipos de enfermedades que conllevaron a defunciones en la comuna
</p>
</center>

En la Tabla 10 destacan las defunciones por Tumores, con una media de 75 años, seguida nuevamente por las enfermedades asociadas al sistema circulatorio, con una media de 75 años. Podremos ver en detalle las enfermedades que más causaron defunciones en la tabla de a continuación.


```{r}
detalle_ranquil %>% datatable(class = "cell-border stripe", rownames = FALSE)
```
<center>
<p>
Tabla 11: Enfermedades que conllevaron a defunciones en la comuna
</p>
</center>


Podemos ver en la Tabla 11 que las mayores cantidades de defunciones las tienen la diabetes mellitus y la enfermedad alcohólica del hígado.

## Traiguen

Continuando el estudio, la siguiente tabla señala información sobre las categorías de las enfermedades que causaron defunciones en la comuna de Traiguen.

```{r}
traiguen %>% datatable(class = "cell-border stripe", rownames = FALSE)
```
<center>
<p>
Tabla 12: Tipos de enfermedades que conllevaron a defunciones en la comuna
</p>
</center>

Gracias a la tabla anterior es posible concluir que las defunciones asociadas a enfermedades del sistema circulatorio a predominan ampliamente, seguidas luego por las enfermedades del sistema respiratorio. Las defunciones por causas externas cobraron la vida de personas que en promedio tenían 49 años, una edad muy temprana. Podemos ver con aún mas detalle las enfermedades específicas que causaron defunciones en la comuna en la siguiente tabla.


```{r}
detalle_traiguen %>% datatable(class = "cell-border stripe", rownames = FALSE)
```
<center>
<p>
Tabla 13: Enfermedades que conllevaron a defunciones en la comuna
</p>
</center>


Sin considerar las defunciones no especificadas, en la Tabla 13 podemos ver que las defunciones por neumonía en esta comuna son un gran número, podemos destacar nuevamente la presencia de defunciones por enfermedad alcohólica del hígado.

## Curepto



```{r}
curepto %>% datatable(class = "cell-border stripe", rownames = FALSE)
```
<center>
<p>
Tabla 14: Tipos de enfermedades que conllevaron a defunciones en la comuna
</p>
</center>


Como ha sido tendencia en el resto de las comunas, enfermedades del sistema circulatorio son las mayores causantes de defunciones en Curepto, seguidas por una cantidad parecida de defunciones por Tumores, que cobraron la vida de personas que en promedio tenían 70 años.

### Enfermedades que conllevaron a defunciones en la comuna

```{r}
detalle_curepto %>% datatable(class = "cell-border stripe", rownames = FALSE)
```
<center>
<p>
Tabla 15: Enfermedades que conllevaron a defunciones en la comuna
</p>
</center>


Se destacan las defunciones gracias a Neumonía nuevamente, al igual que la diabetes mellitus. En general las cantidades de defunciones son numeros bastante bajos, pero considerables porque es una comuna con pocos habitantes. (Ver tabla del comienzo de esta sección)

## Galvarino

### Categorías con mayor cantidad de defunciones en la comuna

```{r}
galvarino %>% datatable(class = "cell-border stripe", rownames = FALSE)
```
<center>
<p>
Tabla 16: Tipos de enfermedades que conllevaron a defunciones en la comuna
</p>
</center>

Nuevamente destacan los fallecimientos gracias a enfermedades del sistema circulatorio, seguidos por cifras considerables de defunciones por Tumores y hallazgos anormales.

### Enfermedades que conllevaron a defunciones en la comuna

```{r}
detalle_galvarino %>% datatable(class = "cell-border stripe", rownames = FALSE)
```
<center>
<p>
Tabla 17: Enfermedades que conllevaron a defunciones en la comuna
</p>
</center>

Acá las causas no definidas son las mayores causantes de defunciones, en verdad me gustaría conocer con más detalle este tipo de defunciones. Con un número 3 veces menor, predominan las defunciones por diabetes mellitus.

## Ercilla

### Categorías con mayor cantidad de defunciones en la comuna

```{r}
ercilla %>% datatable(class = "cell-border stripe", rownames = FALSE)
```
<center>
<p>
Tabla 18: Tipos de enfermedades que conllevaron a defunciones en la comuna
</p>
</center>

Como ya se acostumbró a ver en el análisis, las predominantes vuelven a ser enfermedades del sistema circulatorio, y tumores, con una edad media de 82 y 74 años respectivamente.

### Enfermedades que conllevaron a defunciones en la comuna

```{r}
detalle_ercilla %>% datatable(class = "cell-border stripe", rownames = FALSE)
```
<center>
<p>
Tabla 19: Enfermedades que conllevaron a defunciones en la comuna
</p>
</center>

Si bien los números de defunciones son bastante bajos, destacamos los fallecimientos por diabetes mellitus, y 2 enfermedades relacionadas con el sistema circulatorio como lo son la enfermedad cardiaca hipertensiva y el infarto agudo al miocardio.


# Conclusiones

* En primer lugar podemos destacar que las regiones más australes son las que tienen mayores tasas de mortalidad, por lo que en mi opinión, deberían enfocarse recursos a la Zona Sur de Chile.

* La distribución de las tasas de mortalidad en las comunas en algunos casos sigue alguna especie de patrón dependiendo de la región. Resultaría conveniente investigar las causantes de esos tipos de patrones.

* En la mayoría de las comunas estudiadas, predominó las defunciones por enfermedades al sistema circulatorio, por lo que se debe continuar invirtiendo en campañas de difusión y prevención de estas.

* Me llamó la atención las muertes por enfermedad alcohólica al hígado, estas se podrían reducir aumentando la concienciación de los riegos de la alta ingesta de alcohol a lo largo de la vida.

* Si bien ya realicé anteriormente un comentario sobre esto, las defunciones por diabetes mellitus podrían ser reducidas realizando una mayor difusión de los riesgos en tenes malos hábitos alimenticios. Si desee temprana edad se cuidan buenos hábitos, la calidad de vida de las personas se vería aumentada y podrían verse disminuidas las cantidades de defunciones en el territorio nacional.

* Queda pendiente realizar un estudio más profundo y encontrar patrones o características sociales de las personas de las comunas de estudio, para mejorar las campañas de prevención y concienciación.
