---
title: "Resultados"
date: "`r Sys.Date()`"
author: "Esteban Rucán"
output:
  rmdformats::readthedown:
    highlight: kate
---

```{r setup, include=FALSE, cache=FALSE}
require(knitr)
require(rmdformats)
require(gghighlight)
require(ggsflabel)
require(tidyverse)
require(DT)
require(roperators)

# Global options
options(max.print='75')
opts_chunk$set(echo=FALSE,
               prompt=FALSE,
               tidy=TRUE,
               comment=NA,
               message=FALSE,
               warning=FALSE)
opts_knit$set(width=75)
```

```{r LOAD WORKSPACE}
load(here::here("codigo", "exploraciones", "enviroment", "enviroment.RData"))
```

# Información de defunciones a nivel nacional

Con el fin de analizar las defunciones en Chile desde nivel nacional hasta nivel comunal, primero analizaremos a nivel nacional como es la tasa de mortalidad. Recordemos que el análisis se realizó en el año 2017.

Primero hay que dejar en claro que la tasa de mortalidad es la cantidad de defunciones cada 100.000 personas en la zona estudiada.

```{r T.M. BY REGION}
defunciones_por_region %>% datatable(class = "cell-border stripe")
```
> Se logra apreciar que la región 14 correspondiente a la región de Los Ríos es la que presentó mayor tasa de mortalidad en el año de estudio. En cambio, la menor tasa de mortalidad la presenta la región 1, correspondiente a la región de Tarapacá.

# Información de defunciones según región

Para continuar el análisis se exhibirán las regiones más convenientes para el estudio. 

Cada región contiene una visualización general de la región, una visualización de las comunas de la región con mayor tasa de mortalidad, y una tabla con las comunas del punto anterior. 

##  {.tabset}

### Región del Maule 

```{r echo = FALSE}
regiones[[7]]$grafico_compl
```


```{r}
regiones[[7]]$grafico_quant
```

```{r}
regiones[[7]]$comunas_region %>% datatable
```


### Región de la Araucanía

```{r echo = FALSE}
regiones[[9]]$grafico_compl
```


```{r}
regiones[[9]]$grafico_quant
```

```{r}
regiones[[9]]$comunas_region %>% datatable
```

### Región de los Lagos

```{r echo = FALSE}
regiones[[10]]$grafico_compl
```


```{r}
regiones[[10]]$grafico_quant
```

```{r}
regiones[[10]]$comunas_region %>% datatable
```

### Región Metropolitana

```{r echo = FALSE}
regiones[[13]]$grafico_compl
```


```{r}
regiones[[13]]$grafico_quant
```

```{r}
regiones[[13]]$comunas_region %>% datatable
```

### Región del Ñuble

```{r echo = FALSE}
regiones[[16]]$grafico_compl
```


```{r}
regiones[[16]]$grafico_quant
```

```{r}
regiones[[16]]$comunas_region %>% datatable
```
