---
title: "Resultados"
date: "`r Sys.Date()`"
author: "Esteban Rucán"
output:
  rmdformats::readthedown:
    highlight: kate
---

```{r setup, include=FALSE, cache=FALSE}
require(knitr)
require(rmdformats)
require(gghighlight)
require(ggsflabel)
require(tidyverse)
require(DT)
require(roperators)

# Global options
options(max.print='75')
opts_chunk$set(echo=FALSE,
               prompt=FALSE,
               tidy=TRUE,
               comment=NA,
               message=FALSE,
               warning=FALSE)
opts_knit$set(width=75)
```

```{r LOAD WORKSPACE}
load(here::here("codigo", "exploraciones", "enviroment", "enviroment.RData"))
```

# Información de defunciones a nivel nacional

Con el fin de analizar las defunciones en Chile desde nivel nacional hasta nivel comunal, primero analizaremos a nivel nacional como es la tasa de mortalidad. Recordemos que el análisis se realizó en el año 2017.

Es importante mencionar que la tasa de mortalidad es la cantidad de defunciones cada 100.000 personas en la zona estudiada.

```{r T.M. BY REGION}
defunciones_por_region %>% datatable(class = "cell-border stripe")
```

Se logra apreciar que la región 14 correspondiente a la región de Los Ríos es la que presentó mayor tasa de mortalidad en el año de estudio. En cambio, la menor tasa de mortalidad la presenta la región 1, correspondiente a la región de Tarapacá.

# Información de defunciones según región

Para continuar el análisis se exhibirán las regiones más llamativas durante el estudio. 

Cada región contiene una visualización general de la región, una visualización de las comunas de la región con mayor tasa de mortalidad, y una tabla con las comunas del punto anterior. 


## Región del Maule 

### Vista general de la tasa de mortalidad de la región

```{r echo = FALSE}
regiones[[7]]$grafico_compl
```

En esta región, las tasas de defunción son demasiado altas en general, destacando principalmente las comunas costeras.

### Vista de las comunas con mayor tasa de mortalidad en la región

```{r}
regiones[[7]]$grafico_quant
```

Podemos notar dos grupos en la zona izquierda del mapa, que presentan una alta tasa de mortalidad, destaca principalmente Curepto. 

### Tabla con información más detallada de las comunas con tasa de mortalidad alta en la región

```{r}
regiones[[7]]$comunas_region %>% datatable(class = "cell-border stripe")
```

Hay 5 comunas de esta región que presentan una tasa de mortalidad considerable (mayor a 800), por lo que encuentro necesario prestar atención a esta región para tomar las medidas necesarias.

## Región de la Araucanía

### Vista general de la tasa de mortalidad de la región

```{r echo = FALSE}
regiones[[9]]$grafico_compl
```

Se nota una concentración de tasa de mortalidad alta en la parte superior derecha del mapa, el resto de las comunas están por sobre la media nacional.

### Vista de las comunas con mayor tasa de mortalidad en la región

```{r}
regiones[[9]]$grafico_quant
```

Destacamos a 3 comunas aledañas: Traiguen, Galvarino y Ercilla, las cuales presentan una tasa de mortalidad bastante alta, encuentro necesario que se dedique un mayor análisis a estas 3 comunas para tomar medidas.

### Tabla con información más detallada sobre comunas con tasa de mortalidad alta en la región

```{r}
regiones[[9]]$comunas_region %>% datatable(class = "cell-border stripe")
```

Lamentablemente la tasa de mortalidad de las regiones especificadas es demasiado alta y muy por sobre la media nacional, las 3 primeras comunas de la tabla son las que están aledañas entre sí, por lo que es necesario prestar mayor atención a esa zona.

## Región de los Lagos

### Vista general de la tasa de mortalidad de la región

```{r echo = FALSE}
regiones[[10]]$grafico_compl 
```

La zona norte es la que presenta mayor tasa de mortalidad, esta es otra zona del mapa que necesita más atención. En general, se puede ver que la tasa de defunciones es bastante variada.

### Vista de las comunas con mayor tasa de mortalidad en la región

```{r}
regiones[[10]]$grafico_quant
```
Podemos ver que las comuna de San Juan de la Costa, en conjunto a Puqueldon y Quinchao, tienen una tasa de mortalidad muy considerable.

### Tabla con información más detallada de las comunas con tasa de mortalidad alta en la región

```{r}
regiones[[10]]$comunas_region %>% datatable(class = "cell-border stripe")
```
Las tasas de mortalidad son muy altas en estas comunas, especial énfasis a Quinchao, que tiene una tasa de mortalidad por sobre 1000.

## Región Metropolitana

### Vista general de la tasa de mortalidad de la región

```{r echo = FALSE}
regiones[[13]]$grafico_compl
```
Se puede apreciar que las comunas con mayor tasa de mortalidad pertenecen a la zona céntrica de la provincia de santiago.

### Vista de las comunas con mayor tasa de mortalidad en la región

```{r}
regiones[[13]]$grafico_quant
```

En base a mis conocimientos, podemos ver que toda las comunas resaltadas, excepto Providencia, pertenecen a estratos sociales medios-bajos. Sería interesante un análisis sobre si existe una relación entre la calidad de los establecimientos de salud y el nivel socioeconómico de la población circundante. 

### Tabla con información más detallada de las comunas con tasa de mortalidad alta en la región

```{r}
regiones[[13]]$comunas_region %>% datatable(class = "cell-border stripe")
```

Si bien las tasas de mortalidad de las comunas mostradas en la tabla son altas, no lo son tanto como en las regiones anteriormente señaladas.

## Región del Ñuble

### Vista general de la tasa de mortalidad de la región

```{r echo = FALSE}
regiones[[16]]$grafico_compl
```
Hay una tasa de mortalidad bastante variante en la región de estudio, además aparentemente no es posible señalar una tendencia. Hay una comuna que destaca en particular, que esta en la zona costera de la región, y que tiene una tasa de mortalidad sobresaliente comparada al resto.

### Vista de las comunas con mayor tasa de mortalidad en la región

```{r}
regiones[[16]]$grafico_quant
```
Podemos ver como destaca Ranquil por sobre el resto. Sin embargo vemos que zonas ubicadas en el sector occidente de la región tienen una tasa de mortalidad alta.

### Tabla con información más detallada de las comunas con tasa de mortalidad alta en la región

```{r}
regiones[[16]]$comunas_region %>% datatable(class = "cell-border stripe")
```

Hay 3 comunas con tasa de mortalidad muy elevada, podemos ver que hay diferencias a nivel de población en cada comuna.

# Causas de defunciones en las comunas con alta tasa de mortalidad

Se estudió con mayor detalle las comunas de territorio nacional con mayor tasa de mortalidad, para ello se utilizó la siguiente tabla.


### Enfermedades que conllevaron a defunciones en la comuna

```{r}
defunciones_comuna %>%
    datatable(class = "cell-border stripe")
```

Donde podemos ver que hay 6 comunas a nivel nacional, con una tasa de mortalidad por sobre 1000. Estas mismas comunas serán a las que se les hizo un análisis mas profundo.

## Quinchao

### Categorías con mayor cantidad de defunciones en la comuna

```{r}
quinchao %>% datatable(class = "cell-border stripe", rownames = FALSE)
```

Las enfermedades relacionadas con el sistema circulatorio fueron notoriamente las mayores causantes de defunciones en Quinchao. Además se encontró que hay 3 categorías causantes de defunciones que tuvieron media de 66 años o menos, por lo que resultaría muy interesante analizar los motivos de estas defunciones.

### Enfermedades que conllevaron a defunciones en la comuna

```{r}
detalle_quinchao %>% datatable(class = "cell-border stripe", rownames = FALSE)
```

En esta comuna podemos inferir que la ingesta de alcohol es muy alta, ya que la enfermedad alcohólica del hígado tiene relación con esto, se logra apreciar que la edad media de defunciones de este tipo es 53 años, por lo que la gente que fallece por esta enfermedad es relativamente joven.

## Ranquil

### Categorías con mayor cantidad de defunciones en la comuna

```{r}
ranquil %>% datatable(class = "cell-border stripe", rownames = FALSE)
```

Acá destacan las defunciones por Tumores, con una media de 75 años, seguida nuevamente por las enfermedades asociadas al sistema circulatorio, con una media de 75 años.

### Enfermedades que conllevaron a defunciones en la comuna

```{r}
detalle_ranquil %>% datatable(class = "cell-border stripe", rownames = FALSE)
```

En esta comuna las mayores cantidades de defunciones las tienen la diabetes mellitus y la enfermedad alcohólica del hígado. Si bien la diabetes mellitus puede heredarse, es bueno informar desde temprana edad a los habitantes de esta comuna como prevenir este tipo causantes de defunciones, al igual que la enfermedad alcohólica del hígado.

## Traiguen

### Categorías con mayor cantidad de defunciones en la comuna

```{r}
traiguen %>% datatable(class = "cell-border stripe", rownames = FALSE)
```

Aquí las defunciones asociadas a enfermedades del sistema circulatorio vuelven a predominar ampliamente, seguidas luego por las enfermedades del sistema respiratorio. Las defunciones por causas externas cobraron la vida de personas de en promedio 49 años, una edad muy temprana.

### Enfermedades que conllevaron a defunciones en la comuna

```{r}
detalle_traiguen %>% datatable(class = "cell-border stripe", rownames = FALSE)
```

Sin considerar las defunciones no especificadas, las defunciones por neumonía en esta comuna ocupan un gran número, podemos destacar nuevamente la presencia de defunciones por enfermedad alcohólica del hígado.

## Curepto

### Categorías con mayor cantidad de defunciones en la comuna

```{r}
curepto %>% datatable(class = "cell-border stripe", rownames = FALSE)
```

Como ha sido tendencia en el resto de las comunas, enfermedades del sistema circulatorio son las mayores causantes de defunciones en Curepto, seguidas por una cantidad parecida de defunciones por Tumores, que cobraron la vida de personas que en promedio tenían 70 años.

### Enfermedades que conllevaron a defunciones en la comuna

```{r}
detalle_curepto %>% datatable(class = "cell-border stripe", rownames = FALSE)
```

Se destacan las defunciones gracias a Neumonía nuevamente, al igual que la diabetes mellitus. En general las cantidades de defunciones son numeros bastante bajos, pero considerables porque es una comuna con pocos habitantes. (Ver tabla del comienzo de esta sección)

## Galvarino

### Categorías con mayor cantidad de defunciones en la comuna

```{r}
galvarino %>% datatable(class = "cell-border stripe", rownames = FALSE)
```

Nuevamente destacan los fallecimientos gracias a enfermedades del sistema circulatorio, seguidos por cifras considerables de defunciones por Tumores y hallazgos anormales.

### Enfermedades que conllevaron a defunciones en la comuna

```{r}
detalle_galvarino %>% datatable(class = "cell-border stripe", rownames = FALSE)
```

Acá las causas no definidas son las mayores causantes de defunciones, en verdad me gustaría conocer con más detalle este tipo de defunciones. Con un número 3 veces menor, predominan las defunciones por diabetes mellitus.

## Ercilla

### Categorías con mayor cantidad de defunciones en la comuna

```{r}
ercilla %>% datatable(class = "cell-border stripe", rownames = FALSE)
```

Como ya se acostumbró a ver en el análisis, las predominantes vuelven a ser enfermedades del sistema circulatorio, y tumores, con una edad media de 82 y 74 años respectivamente.

### Enfermedades que conllevaron a defunciones en la comuna

```{r}
detalle_ercilla %>% datatable(class = "cell-border stripe", rownames = FALSE)
```

Si bien los números de defunciones son bastante bajos, destacamos los fallecimientos por diabetes mellitus, y 2 enfermedades relacionadas con el sistema circulatorio como lo son la enfermedad cardiaca hipertensiva y el infarto agudo al miocardio.


# Conclusiones

* En primer lugar podemos destacar que las regiones más australes son las que tienen mayores tasas de mortalidad, por lo que en mi opinión, deberían enfocarse recursos a la Zona Sur de Chile.

* La distribución de las tasas de mortalidad en las comunas en algunos casos sigue alguna especie de patrón dependiendo de la región. Resultaría conveniente investigar las causantes de esos tipos de patrones.

* En la mayoría de las comunas estudiadas, predominó las defunciones por enfermedades al sistema circulatorio, por lo que se debe continuar invirtiendo en campañas de difusión y prevención de estas.

* Me llamó la atención las muertes por enfermedad alcohólica al hígado, estas se podrían reducir aumentando la concienciación de los riegos de la alta ingesta de alcohol a lo largo de la vida.

* Si bien ya realicé anteriormente un comentario sobre esto, las defunciones por diabetes mellitus podrían ser reducidas realizando una mayor difusión de los riesgos en tenes malos hábitos alimenticios. Si desee temprana edad se cuidan buenos hábitos, la calidad de vida de las personas se vería aumentada y podrían verse disminuidas las cantidades de defunciones en el territorio nacional.

* Queda pendiente realizar un estudio más profundo y encontrar patrones o características sociales de las personas de las comunas de estudio, para mejorar las campañas de prevención y concienciación.

